臺中高等行政法院裁定
　　　　　　　　　　　　　　　　　　 93年度訴字第426號
　　原　　　告　台灣省台中縣私立中興汽車駕駛人訓練班
　　代　表　人　甲○○
　　訴訟代理人　林松虎 律師
　　複代理人　　蕭智元 律師
　　訴訟代理人　丁○○
　　被　　　告　經濟部水利署第三河川局
　　代　表　人　乙○○
　　訴訟代理人　朱坤棋 律師
　　複代理人　　王素珍 律師
　　訴訟代理人　戊○○
上列當事人間因繳回補償費事件，原告不服經濟部中華民國93年
6月28日經訴字第09306220510號訴願決定，提起行政訴訟，本院
裁定如下：
    主　文
原告之訴駁回。
訴訟費用由原告負擔。
    理　由
一、按行政訴訟法第四條第一項規定：人民因中央或地方機關之
    違法行政處分，認為損害其權利或法律上之利益，經依訴願
    法提起訴願而不服其決定者，得向高等行政法院提起撤銷訴
    訟。而此所謂行政處分，依訴願法第三條第一項規定係指中
    央或地方機關就公法上具體事件所為之決定或其他「公權力
    措施」而對外直接發生法律效果之單方行政行為而言。至若
    行政官署非基於高權之決定所為催告返還等意思通知，並非
    行政處分，自不得對之提起撤銷訴訟。又按「原告之訴，有
    起訴不備其他要件者，行政法院應以裁定駁回之。」行政訴
    訟法第107條第1項第10款定有明文。
二、本件原告設立班址位於台中縣太平市○○里○○路○段1巷
    141號，坐落於被告辦理大里溪治理計畫大里溪坪林、中平
    路堤工程用地範圍內。被告前依臺中縣政府繕造之查估清冊
    ，未區分公有土地及私有土地，將表列全部天然級配認屬私
    有地之地上物，而以私有地之補償標準發放原告補償費新台
    幣（以下同）7,025,569元。由於原告使用河川公地部分，
    屬未經許可擅自使用之情形，依法應不予補償，被告爰以民
    國（以下同）92年9月2日水三產字第09218005190號函文限
    期原告繳回其中河川公地部分之補償費4,105,713元，逾期
    將移送行政執行處強制執行，原告不服，向經濟部提起訴願
    ，經訴願決定駁回，原告猶表不服，遂提起本件行政訴訟，
    請求撤銷上開函文及其訴願決定。
三、本件首應審究者厥為：系爭被告92年9月2日水三產字第0921
    8005190號函性質上是否行政處分？經查：
    (一)被告辦理上開工程需用原告班址所在之土地，而與原告
        及土地所有權人杜賢託、陳森助協商，於台中縣政府區
        段徵收公告實施前，由原告等出具「大里溪整治計畫工
        程用地參加區段徵收保留分配土地權利先行提供土地後
        同意書」（以下稱同意書）予台中縣政府。原告班址內
        之天然級配，經台中縣政府委託偉宏測量工程顧問有限
        公司（以下稱偉宏公司）查估其救濟金為7,025,569元
        ，並造列清冊送被告，經被告電話通知原告前往領取在
        案等情，業據被告陳明在卷（見本院93年月11月15日準
        備程序筆錄第6頁），原告對此亦不爭執，並有上開同
        意書及救濟金清冊附本院卷可稽，均堪信為真實。
    (二)被告既係需地機關，並非辦理發放徵收補償金機關，亦
        非相關徵收補償金行政處分之事務權限機關。被告發給
        原告上開救濟金既非依據徵收公告，亦非自行以行政處
        分之方式為之。又原告與被告及台中縣政府協商之結果
        ，原告等出具之同意書略謂：原告及地主同意原告班址
        所在之土地「在區段徵收計畫報奉核定前立同意書人願
        將上開土地為無償先行提供台灣省水利處（即經濟部水
        利署之前身）興建工程使用及維護，地上物同意依台中
        縣政府地上物法定查估標準辦理補償。」因「天然級配
        」之補償並非土地徵收條例之法定補償項目，又內政部
        77年2月12日台（77）內字第572840號函釋略謂：「‧
        ‧‧有關加發獎勵金、轉業輔導金、救濟金等，並非法
        定補償範圍，應由各需地機關自行斟酌財力狀況及實際
        情形發給，法令並不禁止。」台中縣政府乃依據該府87
        年3月6日府秘法字第52463號令頒布「台中縣辦理公共
        工程建築改良物拆遷補償辦法」第37條之規定辦理專案
        查估，由被告以救濟金之方式給付原告，亦據證人丙○
        ○即台中縣政府系爭查估作業承辦人到庭證述綦詳。系
        爭補償既非徵收補償，復以救濟金之方式給付原告，並
        非被告「因公權力措施」而對外直接發生法律效果之行
        政行為，自非授益性行政處分。準此，被告以92年9月2
        日水三產字第09218005190號函請原告繳回公有地部分
        之救濟金，自亦非授益性行政處分之撤銷。
    (三)另觀諸系爭被告92年9月2日水三產字第09218005190號
        函意旨略謂：「大里溪治理計畫大里坪林、中平路堤工
        程用地範圍內，原查估貴班（即原告）場址內天然級配
        補償費為新台幣7,025,569元整，貴班已具領。嗣經經
        濟部水利署92年1月9日經水地字第09150614510號函核
        示，該補償費內尚包含公有地部分金額計4,105,713元
        ，依法河川公地不予任何補償，請貴班於本（92）年9
        月30日前繳回，逾期將移送行政執行處強制執行。」並
        未明文「撤銷授益性行政處分」之意旨，且原告亦曾當
        庭表明：上開函僅係通知原告繳回溢領之補償費，並非
        行政處分，亦未移送強制執行（見本院93年11月29日準
        備程序筆錄第6頁），則原告之真意亦非以行政處分之
        方式命原告繳回溢領之補償費，自難認上開函係屬行政
        處分。
    (四)參以溢領補償費返還請求權之行使，法令並未規定得以
        行政處分之方式為之，被告行使該請求權應另以給付訴
        訟尋求救濟，無從逕以行政處分為命被告返還之決定，
        亦即被告前揭函命原告於一定期限內如數返還等語，並
        非被告居於公權力行使之地位而對外直接發生法律效果
        之行政行為，依首揭規定，被告92年9月2日水三產字第
        09218005190號函核與行政處分之構成要件不符，亦難
        認係行政執行法第11條第1項所規定之行政處分，無從
        移送行政執行處強制執行。原告對非行政處分提起撤銷
        訴訟自有未合。
    (五)綜上所述，系爭函文並非行政處分，訴願決定逕為實體
        上駁回之決定，固有未洽，然其結論並無不同，仍應予
        維持。原告復提起行政訴訟，顯非合法，應予駁回。
四、依行政訴訟法第107條第1項第10款、第104條、民事訴訟法
    第95條、第78條，裁定如主文。
中　　華　　民　　國　　94  　年　   1  　月　　6   　日
                   第二庭  審判長 法  官　王茂修
                                  法  官　王德麟
                                  法  官　許金釵
以上正本證明與原本無異。
如不服本裁定，應於裁定送達後10日內以書狀敘明理由，經本院
向最高行政法院提起抗告（須依對造人數附具繕本）；並應預繳
送達用雙掛號郵票390元（34元及5元郵票各10份)。
中　　華　　民　　國　　94  　年　   1  　月　　6   　日
  　　　　　　　　　　　　　　    書記官　孫庠熙
